【裁判字號】    97,易,23
【裁判日期】    970714
【裁判案由】    侵占等
【裁判全文】
臺灣宜蘭地方法院刑事判決                97年度易字第23號
公  訴  人  臺灣宜蘭地方法院檢察署檢察官
被      告  乙○○
選任辯護人  林正欣律師
上列被告因侵占等案件，經檢察官提起公訴（96年度偵字第3342
號），本院判決如下：
    主  文
乙○○犯業務侵占罪，處有期徒刑拾月，減為有期徒刑伍月；又
犯詐欺取財罪，處有期徒刑壹年貳月，減為有期徒刑柒月。應執
行有期徒刑壹年。
    事  實
一、乙○○以從事不動產買賣為業，於民國93年3月間，受甲○○委託以新台幣（下同）117萬元代為標購本院92年度執字
    第4542號民事強制執行事件之執行標的即門牌號碼宜蘭縣蘇
    澳鎮○○路141之1號（暫編宜蘭縣南澳鄉○○段42建號）建
    物事宜。於93年3月24日後至同年3月31日間某日時，甲○○
    在其位於宜蘭縣蘇澳鎮○○路○段500號住處交付投標保證金
    23萬元予乙○○。嗣於93年4月21日乙○○將上開23萬元存
    入玉山商業銀行羅東分行（下稱玉山商業銀行），換取發票
    人玉山商業銀行、票載發票日93年4月21日、付款人臺灣銀
    行，面額23萬5千元之支票1紙前往本院投標，惟上開拍賣程
    序因債權人死亡停止。詎(一)乙○○於停止拍賣程序後，竟未
    將上開23萬元之投標保證金返還予甲○○，反意圖為自己不
    法所有，於該日將上開款項侵占入己，嗣挪作他用；(二)乙○○復意圖為自己不法所有，明知其並未標得上開建物，竟於
    93 年4月21日停止拍賣程序後，於同日向甲○○謊稱業已標
    得上開建物，致使甲○○陷於錯誤，而於其前開處所，開立
    面額94萬元、發票人甲○○、付款人宜蘭縣蘇澳地區農會南
    澳辦事處、票載發票93年4月26日支票1紙交付予乙○○作為
    支付上開建物尾款之用，乙○○詐得上開支票後，於94年4
    月26日提示領取後，將所得款項供己使用。迄於93年5月間
    ，甲○○察覺有異，經追問乙○○後，乙○○始坦承並未標
    得上開建物。
二、案經甲○○訴請臺灣宜蘭地方法院檢察署檢察官偵查起訴。
    理  由
一、訊據被告乙○○固坦承從事不動產買賣為業，以其名義投標
    本院92年度執字第4542號民事強制執行事件，並向告訴人甲○○處取得23萬元資金，及收受告訴人簽發之面額94萬元支
    票1紙，而前述強制執行事件因故停止執行後，將上開94萬
    元支票提示等情不諱，惟矢口否認有侵占、詐欺取財犯行，
    並辯稱：伊替王隆源標得國有財產局的土地後，跟甲○○說
    法院大通路某建物要拍賣，坐落的也是國有財產局的地，伊
    是向甲○○借錢要向法院標購該建物，再向財產局承租土地
    ，等之後取得購買資格，購買之後以建物及土地向銀行貸款
    ，再將貸款的錢還給甲○○，23萬元部分甲○○於93年4月
    份是到伊家開1張票給伊，伊將支票放到玉山銀行託收，玉
    山銀行開付款人為臺灣銀行之支票去法院投標，另外94萬元
    支票與227萬2千元國有財產局尾款支票是甲○○在法院93
    年4月21日開標前一起開給伊，交付地點也是在伊家，94萬
    元及227萬2千元支票取得後在臺灣企銀託收，都有兌現，伊
    當時有開花蓮企銀117萬元的支票給甲○○，票載發票日93
    年9月5日，此張票作為先清償部分的借款，等到土地獲利後
    ，再還本金及利息，因為沒有標得法院的建物，所以伊將錢
    另外作為投資，但這部分有跟甲○○講，利息照算，因為投
    資失利，所以117萬元的票跳票，在93年11月的時候，伊再
    開1張花蓮企銀117萬元支票，票載發票日93年11月左右，伊
    叫甲○○先不要提示，93年11月收了一筆錢，先還甲○○10
    萬元，在94年8、9月份甲○○叫伊還錢，伊開94年11月28
    日的本票給甲○○，面額是127萬7千元云云。經查：
  (一)本院92年度執字第4542號民事強制執行事件，執行標的為門
    牌號碼宜蘭縣蘇澳鎮○○路141之1號（暫編宜蘭縣南澳鄉○○段42建號）建物，於93年3月24日第1次拍賣無人投標，將
    降低拍賣條件，拍賣最低價額及保證金各降為117萬3千元、
    23萬5千元，於93年4月21日進行第2次拍賣，因債權人死亡
    ，而於拍賣當日停止拍賣程序，有本院92年度執字第4542號
    民事強制執行事件卷宗影本在卷可佐。被告為參與投標，而
    向玉山商業銀行申請以該行為發票人、票載發票日93年4月
    21日、付款人臺灣銀行，面額23萬5千元之支票1紙作為保證
    金，亦有玉山商業銀行96年11月22日玉山羅東字第07112204
    號函檢送之帳戶交易明細、取款憑條、轉帳支出傳票、收入
    現金傳票、支票申請書、支票影本等相關資料附卷可參（96
    年度偵字第3342號卷第54至67頁）。
  (二)告訴人甲○○於本院審理中結證略稱：因為被告是在做土地
    買賣，伊剛好需要買土地，所以請被告幫伊買，佣金是總價
    額的百分之3，總共請被告投標2次，第1次是國有財產局土
    地，是用太太丙○○的名字，第2次是法院拍賣的地，地主
    是認識的人，怕用伊的名義標，會不好意思得罪對方，所以
    才委託被告用他的名字伊先付標金23萬元，得標以後再付尾
    款94萬元，23萬元是在3月二十幾日，被告到伊家拿現金，
    94萬元是4月21日被告先打電話通知說得標了，再到伊家拿
    支票，在整個投標過程中，被告並無說要跟伊借錢，5月份
    被告跟伊說流標了，伊問被告錢何時可以拿回來，被告跟伊
    說法院搬遷要有作業的時間，伊問朋友，朋友說不可能那麼
    久，伊要被告陪同到法院來拿，被告才跟伊說錢被他挪用買
    土地，被告一直安撫伊，說下個月就會還錢，就這樣延了好
    幾個月，所以後來才叫被告開本票等語（參見本院卷第55至
    61 頁97年4月7日審判筆錄）；證人丙○○於本院審理中結
    證略稱：被告本身在做仲介，與他們是很好的朋友，所以請
    被告代標，伊先生有去看房子，因為本件地主是當地人，他
    們都認識，所以本件才請被告幫忙，用被告名字去標，標成
    以後再移轉到伊名下，如用被告的名字，怕會得罪對方，影
    響到瓦斯行的生意，23萬元是93年3月中旬左右，被告來伊
    家拿現金，後來在93年4月份先生說要籌錢，因為已經標到
    ，4月25日被告來伊家拿94萬元的支票，支票是伊開的，之
    前因國有財產局那筆土地交易完成，當日有開另外1張227萬
    元支票給被告，後來知道地沒有標到，他們要被告歸還錢，
    因為當初信任被告，沒有任何憑據，所以要求被告開本票作
    為一個證明等語（參見本院卷第62至66頁97年4月7日審判筆
    錄）。而按人之記憶有限，縱對印象較深的事務能記得，然
    對發生的細節可能忘記或混淆，綜以告訴人甲○○、證人丙○○之證述，其中(1)關於告訴人委請被告投標本院92年度執
    字第4542號民事強制執行事件執行標的，被告並至告訴人家
    中拿取23萬元投標金，嗣於93年4月21日停止拍賣程序後，
    被告謊稱業已標得，並向告訴人拿取尾款面額94萬元支票1
    紙等情，告訴人甲○○與證人丙○○2人證述均屬一致。(2)
    關於告訴人除交付面額94萬元支票之同時，告訴人是否另給
    付面額227萬2千元支票一節，告訴人於本件前另委請被告以
    告訴人之妻丙○○名義投標國有財產局拍賣之座落宜蘭縣蘇
    澳鎮○○段528地號土地，於93年4月8日得標，告訴人並交
    付面額227萬2千元尾款等情，此據告訴人證述在卷（參見96
    年度偵字第3342號卷第20頁96年10月8日偵訊筆錄），並有
    財政部國有財產局臺灣北區辦事處宜蘭分處公告、97年2月
    13 日台財產北二字第0970000541號函（96年度偵字第3342
    號卷第29、30頁、本院卷第33頁）在卷可佐。告訴人前於偵
    查中，關於是否同時交付面額94萬元、227萬2千元支票部分
    ，有稱不同時間開立（參見96年度偵字第3342號卷第13頁96
    年9 月19日偵訊筆錄、96年度偵字第3342號卷第74頁96年12
    月18 日偵訊筆錄）、有稱同時開立（96年度偵字第3342號
    卷第20頁96年10月8日偵訊筆錄）。再於本院審理中，則稱
    同時開立交付被告（參見本院卷第99頁97年6月30日審判筆
    錄）。對於面額94萬元、227萬2千元之2紙支票究竟是否為
    同時交付被告，告訴人甲○○此部分說詞前後不一。但據證
    人丙○○於本院審理中證稱係於同一天開立面額94萬元、22
    7萬2千元2紙支票，此與被告辯稱同時收受上開2紙支票辯詞
    相符，是被告辯稱同時收受上開2紙支票堪以採信。(3)關於
    被告收受前開面額94萬元、227萬2千元支票之時間，被告辯
    稱係於93年4月21日投標前即自告訴人處取得該2紙支票，上
    開2紙支票被告存入臺灣中小企業銀行蘇澳分行託收時間，
    依該行97年4月17日97蘇澳偵字第041號函覆稱面額227萬2千
    元支票係於93年4月22日託收，面額94萬元支票係於93年4月
    26日託收（本院卷第77至81頁），依支票託收時間推斷，被
    告應係於93年4月22日以前取得上開2紙支票。是證人丙○○
    前開所稱被告於93年4月25日至其住處拿取支票等語，核與
    事實不符，證人丙○○此部分之記憶應有錯誤。惟關於交付
    94萬元支票之原因，告訴人甲○○於證人丙○○均證稱被告
    以標得建物為理由，向渠等拿取94萬元支票，以本件強制執
    行事件於93年4月21日拍賣，告訴人所稱被告於93年4月21日
    至其住處拿取支票，此部分應可認定。
  (三)被告於審理中雖辯稱前述23萬元、94萬元均係向告訴人借款
    投標云云，但於本件案件偵查之初，被告答稱：「（告訴人
    交付給你的現金、總共117萬元，你拿去作何用？）當時案
    子後來流標，我也有跟告訴人說該案子流標，我有跟告訴人
    說這筆錢先讓我用一下，有開1張117萬元的支票給他。後來
    沒有兌現，連同之前向告訴人借的20萬元，而開1張127萬元
    7千元的支票。」（參見96年度他字第23號卷宗第15頁96年7
    月11日偵訊筆錄）、「（你何時告訴告訴人要向他借這筆錢
    ？）93年5月間，當時的錢已經兌現，錢在93年4月26日就軋
    進去了，應該是在5月份用掉。」（參見96年度偵字第3342
    號卷第20頁96年10月8日偵訊筆錄），均自承係於93年4月21
    日拍賣期日流標後，始動用告訴人金錢。況本件如係被告向
    告訴人借款之單純借貸關係，被告於借得款項後，本得自由
    運用該筆資金，亦無必要向告訴人告知拍賣流標後，須使用
    該筆金錢之必要。
  (四)綜上所述，被告受告訴人委任代為處理投標事宜，竟於投標
    未果後，心生貪念，向告訴人謊稱業已得標，除侵占23萬元
    投標金外，並致告訴人陷於錯誤，而交付94萬元支票1紙。
    本件事證明確，被告前開所辯顯係卸責之詞，不足採信，其
    犯行堪以認定，應依法論科。
  (五)被告於審理中，一再指稱其交付告訴人以其為發票人，付款
    人為花蓮區中小企業銀行宜蘭分行（現已改制為中國信託商
    業銀行民權分行）、票載發票日93年9月5日、面額117萬7千
    元、票號TFL0000000號支票1紙，作為向告訴人借款之擔保
    。而依中國信託商業銀行97年2月5日中信銀集作字第975021
    56號函覆稱並無該紙支票之退票紀錄（本院卷第37頁），被
    告嗣又辯稱伊以林文國為發票人而交付上開支票，依前開理
    由之說明，已堪認定被告侵占、詐欺取財犯行，該支票既係
    本件犯罪時間後所開立，是否經告訴人提示自無關重要，惟
    被告於最後審理期日中就該紙支票請求再予調查是否業經提
    示，本院認無必要，併此敘明。
二、被告行為後，刑法業於94年2月2日修正公布，於95年7月1日
    施行。依修正後之刑法第2條第1項規定「行為後法律有變更
    者，適用行為時之法律。但行為後之法律有利於行為人者，
    適用最有利於行為人之法律」。該條係規範行為後法律變更
    所生新舊法比較適用之準據法，其本身無關行為可罰性要件
    之變更，是於刑法修正施行後，應適用該條之規定，為「從
    舊從新」之比較。又該條所稱「法律有變更」，指行為時與
    裁判時之刑罰法律，關於刑罰權規範事項（特別指刑罰權形
    成規範、成罪規範、科刑規範）互有不同內容之規範而言。
    本於統一性及整體性原則，綜其全部罪刑之結果而為比較。
    本件關於新舊法比較適用之說明如下：
  (一)刑法第336條第2項、第339條第1項分別定有罰金刑，而上開
    2罪罰金刑之下限，依修正前刑法第33條第5款規定：「主刑
    之種類如左：五、罰金，一元以上。」換算成新台幣為3元
    ，修正後刑法第33條第5款規定為：「主刑之種類如下：五
    、罰金，新台幣一千元以上，以百元計算之。」是依修正後
    刑法第33條第5款規定，就罰金刑之下限有所提高。
  (二)修正前刑法第51條規定：「數罪併罰，分別宣告其罪之刑，
    依左列各款定其應執行者：」其中第5款規定：「宣告多數
    有期徒刑者，於各刑中之最長期以上，各刑合併之刑期以下
    ，定其刑期。但不得逾20年。」惟95年7月1日修正公布施行
    之刑法第51條第5款則規定：「宣告多數有期徒刑者，於各
    刑中之最長期以上，各刑合併之刑期以下，定其刑期。但不
    得逾30年。」比較結果，修正後刑法並非較有利於行為人，
    依刑法第2條第1項前段之規定，仍應依修正前刑法，定其應
    執行之刑。
  (三)本件綜合上揭新舊刑法比較之結果，並本於統一性及整體性
    原則，關於被告所犯刑法之罪，新修正之刑法並未較有利於
    被告，爰一體適用修正前刑法。
三、被告以從事不動業仲介買賣為業，受告訴人委任代為投標不
    動產，以藉此收取佣金報酬，核其前開所為，係犯刑法第
    336條第2項業務侵占罪、第339條第1項詐欺取財罪。被告就
    上開2罪，犯意各別，行為互殊，應予分論併罰。爰審酌受
    他人委任處理業務，為圖自身不法利益，竟欺騙他人藉此牟
    取利益，依其犯罪之動機、目的、手段、被害人所受之損害
    ，及犯罪後猶飾詞卸責，均無絲毫悔意，且未賠償被害人損
    失等一切情狀，就被告所犯上開2罪分別量處如主文所示之
    刑。按被告於行為後，中華民國九十六年罪犯減刑條例於96
    年7月4日制定公布，於同月16日施行，依該條例第2條第1項
    規定：「犯罪在中華民國九十六年四月二十四日以前者，除
    本條例另有規定外，依下列規定減刑：三、有期徒刑、拘役
    或罰金，減其刑期或金額二分之一。」，被告前開犯行係於
    96年4月24日以前所犯，復無同條例第3條第1項第15款所列
    宣告刑逾有期徒刑1年6月而不予減刑之情形，應依該條例減
    刑之，並定其應執行刑。
據上論斷，應依刑事訴訟法第299條第1項前段，刑法第2條第1項
前段、第336條第2項、第339條第1項、修正前刑法第51條第5款
，中華民國九十六年罪犯減刑條例第2條第1項第3款、第7條，刑
法施行法第1條之1第1項、第2項前段，判決如主文。
本案經檢察官賴淑萍到庭執行職務。
中    華    民    國    97    年    7     月    14    日
                  刑事第四庭審判長法  官  謝佩玲
                                  法  官  陳嘉年
                                  法  官  辜漢忠
如不服本判決應於收受本判決後10日內向本院提出上訴書狀，並
應敘述具體理由。若未敘述理由者，應於上訴期間屆滿後20日內
向本院補提理由書狀(均須按他造當事人之人數附繕本)。
                                  書記官  許麗汝
中    華    民    國    97    年    7     月    16    日
附錄本案論罪科刑法條：
刑法第336條第2項
對於業務上所持有之物，犯前條第1項之罪者，處6月以上5年以
下有期徒刑，得併科3千元以下罰金。
刑法第339條第1項
意圖為自己或第三人不法之所有，以詐術使人將本人或第三人之
物交付者，處5年以下有期徒刑、拘役或科或併科1千元以下罰金
。


司法院資訊處製作；財團法人民間司法改革基金會備份。
